【裁判字號】    94,上,890
【裁判日期】    950117
【裁判案由】    撤銷抵押權設定行為等
【裁判全文】
臺灣高等法院民事判決                   94年度上字第890號
上  訴  人  台灣歐力士股份有限公司
法定代理人  丙○○
訴訟代理人  丁○○
被  上訴人  甲○○
            乙○○
上列當事人間撤銷抵押權設定行為等事件，上訴人對於中華民國
94年8月30日臺灣板橋地方法院94年度訴字第645號第一審判決提
起上訴，本院於95年1月3日言詞辯論終結，判決如下：
    主  文
原判決廢棄。
被上訴人等就甲○○所有坐落雲林縣北港鎮○○段0000-0000地
號土地應有部分1/2及北港鎮○○段1309建號建物應有部分1/2所
為最高限額新台幣250萬之抵押權設定行為應予撤銷。
被上訴人乙○○應塗銷前開抵押權登記（雲林縣北港鎮地政事務
所收件年期：民國93年字號北地資字第063850號，登記日期：民
國93年6月9日）。
第一、二審訴訟費用由被上訴人負擔。
    事  實
甲、上訴人方面：
壹、聲明：
一、原判決廢棄。
二、被上訴人等就雲林縣北港鎮○○段0000-0000地號土地（應
    有部分1/2）及1309建號建物（應有部分1/2）所為最高限額
    新台幣250萬之抵押權設定行為應予撤銷。
三、被上訴人乙○○就第2項撤銷部分應塗銷抵押權之登記（雲
    林縣北港鎮地政事務所民國93年6月9日所為登記）。
貳、陳述：除與原判決記載相同者外，補稱略以：
一、借貸關係成立於元豐實業社與乙○○間，被上訴人甲○○並
    非借貸契約之當事人，就該借貸關係亦未有所取得，是甲○
    ○就上開不動產設定抵押予乙○○，係無償以自己所有之財
    產設定抵押權擔保他人債務。
乙、被上訴人方面：
壹、聲明：上訴駁回。
貳、陳述：除與原判決記載相同者外，補稱略以：
一、本件借貸關係存在於被上訴人乙○○與甲○○間。
二、本件抵押權設定行為固於消費借貸關係成立之後所為，然仍
    屬有償行為。
    理  由
一、上訴人起訴主張：緣訴外人元豐鋼模實業有限公司（下稱元
    豐公司）於民國92年9月2日，以被上訴人甲○○（嗣甲○○
    於93年5月6日為元豐公司之法定代理人）為連帶債務人，與
    上訴人簽訂附條件買賣契約書，向上訴人購買快捷牌切削中
    心機乙台（下稱系爭機器），債權額為新臺幣（下同）322
    萬8000元。詎元豐公司於93年6月5日發生跳票事件，並將系
    爭機器私自變賣，元豐公司尚積欠上訴人貨款226萬8000元
    。被上訴人甲○○為避免其財產遭受債權人強制執行，竟於
    93年6月9日將其所有坐落雲林縣北港鎮○○段0000-0000地
    號土地應有部分1/2及其上1309建號建物（即門牌號碼：雲
    林縣北港鎮○○路131號）應有部分1/2（下稱系爭不動產）
    為其胞姐即被上訴人乙○○設定最高限額250萬元抵押權（
    下稱系爭抵押權），並經登記（雲林縣北港鎮地政事務所收
    件年期：民國93年字號北地資字第063850號，登記日期：民
    國93年6月9日）。被上訴人甲○○名下已無任何財產可清償
    上訴人，被上訴人等所為系爭抵押權設定行為顯有害於上訴
    人債權之清償，爰依民法第244條第1項定，請求判決(一)、被
    上訴人等就雲林縣北港鎮○○段0000-0000地號及1309建號
    之不動產所為最高限額新台幣250萬之抵押權設定行為應予
    撤銷。  (二)、被上訴人乙○○應塗銷系爭抵押權登記。
    被上訴人對甲○○於92年9月2日為元豐公司向上訴人購買系
    爭機器之連帶保證人及元豐公司簽發之支票於93年6月5日因
    存款不足遭退票，元豐公司尚欠上訴人機器貨款226萬8000
    元，系爭機器已遭他人搬走，甲○○於同年6月9日以系爭不
    動產為被上訴人乙○○設定上開內容之抵押權，並經雲林縣
    北港地政事務所於93年6月9日登記等情不爭執。但辯以：被
    上訴人甲○○為訴外人元豐實業社股東，元豐實業社（負責
    人江宜豐）因急需購買機器，乃由甲○○向乙○○借款230
    萬元，乙○○並於92年6月5日、同年6月9日及同年7月8日將
    款項匯予元豐實業社。甲○○於借款時向乙○○保證，若該
    公司營運不善，無法履行返還借款之承諾，甲○○願將其所
    有系爭不動產為乙○○設定最高限額抵押權。詎元豐公司簽
    發之93年5月17日面額80萬元及同年月26日面額150萬元2紙
    支票均於93年6月4日退票，甲○○遂以系爭不動產為乙○○
    設定抵押權，並簽發本票乙紙予乙○○等語。
    （原審為上訴人敗訴之判決，上訴人提起上訴。）
二、上訴人主張被上訴人甲○○於92.9.2為元豐公司向上訴人購
    買系爭機器之連帶保證人，元豐公司簽發之支票於93.6.5因
    存款不足遭退票，元豐公司尚積欠系爭機器貨款226萬8000
    元，系爭機器已逸失。甲○○於93.6.9以系爭不動產為被上
    訴人乙○○設定系爭抵押權並登記等情，業據提出附條件買
    賣契約書、票據明細查詢表、土地建物登記簿謄本為證，且
    為被上訴人所不爭執，堪認為真正。
三、上訴人主張被上訴人甲○○為避免其財產遭受債權人強制執
    行，竟於93年6月9日將其所有系爭不動產為其胞姐即被上訴
    人乙○○設定系爭最高限額250萬元之抵押權，被上訴人甲
    ○○名下已無任何財產可清償上訴人，被上訴人等所為抵押
    權設定契約顯有害於上訴人債權之清償，爰依民法第244條
    第1項定，請求判決(一)、被上訴人等就系爭不動產所為最高
    限額新台幣250萬之抵押權設定行為應予撤銷。(二)、被上訴
    人乙○○應塗銷系爭抵押權登記。被上訴人則以上開情詞置
    辯。經查：
(一)、按債務人所為之無償行為，有害及債權者，債權人得聲請法
    院撤銷之，民法第244條第1項定有明文。又債務人以其所有
    之不動產設定抵押權，同時向他人借貸款項，其設定抵押權
    之行為，固屬有償行為，若先有債權之存在而於事後為之設
    定抵押權者，如無對價關係，即屬無償行為。倘有害及債權
    ，則債權人自得依民法第244條第1項之規定以撤銷之（最高
    法院51年台上字第3528號判例意旨參照）。
(二)、被上訴人抗辯元豐實業社原負責人江宜豐與被上訴人甲○○
    同為股東，該公司因急需購買機器，乃透過甲○○向被上訴
    人乙○○借款230萬元等語，並提出誠泰商業銀行匯款單、
    台北國際商業銀行匯款單、及支票號碼QI0000000、
    QI0000000 之支票暨退票理由單各2紙等為證。
    經查元豐實業社原負責人為江宜豐，於93年5月4日始變更為
    甲○○，元豐公司原法定代理人為江宜豐，於93年5月6日始
    變更為甲○○等情，為被上訴人所自承，並有被上訴人提出
    之登記資料可稽（見本院卷第39頁、第47-48頁）。被上訴
    人乙○○係分別於92年6月5日、同6月9日及同年7月8日分別
    匯款予元豐實業社，有被上訴人提出之匯款單可稽（見原審
    卷第31頁），且依被上訴人所陳被上訴人乙○○匯款予元豐
    實業社後，由元豐公司簽發面額計230萬元支票2紙交由甲○
    ○轉予乙○○，被上訴人甲○○未於該支票背書（見本院卷
    第40頁），則被上訴人抗辯係甲○○向乙○○借款230萬元
    云云，已與情理有違，尚難遽認與事實相符。況本件抵押權
    設定時間係93年6月9日，斯時，被上訴人甲○○雖簽發本票
    乙紙予乙○○，但乙○○並未另交付金錢予甲○○，此為被
    上訴人所不爭執（見本院卷第40頁），則縱認被上訴人乙○
    ○於92年6、7月間確借款230萬元予甲○○，並依甲○○指
    示匯予元豐實業社，但被上訴人甲○○為乙○○設定系爭抵
    押權時，並無對價關係，仍屬無償行為。
(三)、元豐公司購買之系爭機器業已逸失，而元豐公司及連帶保證
    人甲○○等尚積欠上訴人貨款226萬8000元，被上訴人未舉
    證證明甲○○除系爭不動產外，另有其他足供清償上訴人債
    權之財產，則上訴人主張被上訴人等設定系爭抵押權行為顯
    有害及其債權，應為可採。
(四)、從而，上訴人依民法第244條第1項規定，訴請被上訴人撤銷
    系爭抵押權設定行為，及被上訴人乙○○應將系爭抵押權登
    記塗銷，為有理由，應予准許。
四、原審為上訴人敗訴之判決，尚有未洽。上訴意旨指摘原判決
    不當，求予廢棄改判，為有理由。爰由本院予以廢棄改判，
    如主文第2、3項所示。
五、本件事證已明，兩造其餘攻擊防禦方法，經核與本判決之結
    果不生影響，爰不一一論述。
六、據上論結，本件上訴為有理由，依民事訴訟法第450條、第
    78條，判決如主文。
中    華    民    國    95    年    1     月    17    日
                  民事第八庭  審判長法  官  吳景源
                                    法  官  鄭威莉
                                    法  官  滕允潔
正本係照原本作成。
如不服本判決，應於收受送達後20日內向本院提出上訴書狀，其
未表明上訴理由者，應於提出上訴後20日內向本院補提理由書狀
（均須按他造當事人之人數附繕本）上訴時應提出委任律師或具
有律師資格之人之委任狀；委任有律師資格者，另應附具律師資
格證書及釋明委任人與受任人有民事訴訟法第466條之一第一項
但書或第二項（詳附註）所定關係之釋明文書影本。
中    華    民    國    95    年    1     月    18    日
                                    書記官  黃麗玲
附註：
民事訴訟法第四百六十六條之一（第一項、第二項）：
對於第二審判決上訴，上訴人應委任律師為訴訟代理人。但上訴
人或其他法定代理人具有律師資格者，不在此限。
上訴人之配偶、三親等內之血親、二親等內之姻親，或上訴人為
法人、中央或地方機關時，其所屬專任人員具有律師資格並經法
院認為適當者，亦得為第三審訴訟代理人。


司法院資訊處製作；財團法人民間司法改革基金會備份。
